【裁判字號】    91,易,2700
【裁判日期】    920124
【裁判案由】    傷害
【裁判全文】
臺灣高雄地方法院刑事判決                        九十一年度易字第二七號
    公  訴  人  臺灣高雄地方法院檢察署檢察官
    被      告  乙○○○  女  .
                甲○○    男  .
    共      同  黃仕昆律師
    選任辯護人
右列被告等因傷害等案件，經檢察官提起公訴（九十一年度偵字第一八七八號)，本
院判決如左：
    主  文
乙○○○、甲○○共同傷害人之身體，均處拘役伍拾日，如易科罰金，均以參佰元折
算壹日。瓦斯點火槍壹支沒收。又乙○○○公然侮辱人，處拘役參拾日，如易科罰金
，以參佰元折算壹日。乙○○○應執行拘役柒拾日，如易科罰金，以參佰元折算壹日
。瓦斯點火槍壹支沒收。
    事  實
一、緣乙○○○與甲○○為夫妻，並在高雄市○鎮區○○路四十五號前之騎樓設攤販
    賣飲食，而吳奕嫻則係在四十九號經營「采風攝影工作室」，而於民國九十年十
    二月二十五日四時許，雙方因騎樓設置架設帆布乙事而產生誤會，進而引發口角
    爭執，乙○○○竟公然以「討客兄大王」（閩南語發音）等語辱罵吳奕嫻，使吳
    奕嫻之名譽受損。吳奕嫻聽聞後立即上前站在乙○○○身後欲質問，並以手拍乙
    ○○○肩膀處，乙○○○與甲○○見狀，則共同基於普通傷害之犯意，乙○○○
    即將其所有並以右手所持之瓦斯點火槍，猛力往吳奕嫻頭部左側敲擊，甲○○緊
    接著以徒手握拳亦朝吳奕嫻頭部左側搥打，致吳奕嫻因此受有左頂額撕裂傷（零
    點五×一公分）、挫傷出血、腦震盪等傷害。
二、案經吳奕嫻訴請高雄市政府警察局前鎮分局報請臺灣高雄地方法院檢察署檢察官
    偵查起訴。
    理  由
壹、公然侮辱罪部分（即被告乙○○○部分）︰
  一、右揭被告乙○○○於上開時間、地點，因與告訴人口角爭執，而有罵告訴人「
      討客兄大王」等語之情，業據被告乙○○○於警、偵訊及本院調查、審理中均
      自承無訛，核與告訴人吳奕嫻所為之指述相符，且有證人即同案被告甲○○亦
      在庭證述︰伊先聽見告訴人與被告乙○○○二人先吵架，之後被告乙○○○才
      罵告訴人等語甚詳。
  二、據前說明，被告乙○○○此部份之自白，核與事證相符，堪以採信。
貳、普通傷害罪部分（被告乙○○○與甲○○部分）︰
  一、訊據被告乙○○○、甲○○二人均坦承︰於上開時間、地點有與告訴人發生口
      角糾紛，被告乙○○○手持點火槍有打傷告訴人之頭部等情，惟均矢口否認有
      何故意傷害之犯行，被告乙○○○辯稱︰伊當時在炒菜，手持點火槍，是因告
      訴人先動手打伊的頭部，伊轉身才不小心以點火槍打到告訴人的頭部，伊並不
      是故意的云云。被告甲○○則辯稱︰伊當時在被告乙○○○旁邊煎魚，伊並沒
      有毆打告訴人云云。辯護意旨則以：告訴人於事發當晚在派出所提出之民生醫
      院診斷證書，僅記載頭部一處撕裂傷，且是破皮流血「點狀」之傷，是告訴人
      受到被告乙○○○當時所持僅有重量十九公克，長約三十公分之鋁製點火槍之
      槍頭碰及可以認定，但就經驗常識來判斷，人體腦部受到震盪之傷害，應是頭
      部受到外力重大衝擊的結果，告訴人指稱受到被告甲○○出拳重力打而造成腦
      震盪，與告訴人所自承並沒有被打倒地之受力事實不符，又瓦斯槍是銳器，拳
      頭是鈍傷，二者所造成之傷害不同，因被拳頭重擊致腦震盪一定會血腫即「起
      包」但據告訴人所提出之診斷證明書之記載來看，告訴人所指遭被告甲○○以
      拳頭毆擊顯非事實，另告訴人事後所提出之診斷證明書，是為請領「勞工保險
      傷病」診斷所用，並參以告訴人於事發當晚還能親自到派出所製作筆錄，受傷
      時去民生醫院急診時，傷勢甚輕微，無須住院治療，隔日去住院做觀察，既不
      能證明告訴人即確實受有腦震盪之傷害，或腦震盪之傷害與被告甲○○、乙○
      ○○有何關連，證人黃寶珠、林瑞政二人在庭所稱沒有注意到被告甲○○有出
      拳，就是被告甲○○確實沒有參與的意思，另證人鄒玉芬亦指證被告甲○○確
      實沒有毆打告訴人，所述雖有部分與被告二人所述不同，但因事發已有一年之
      久，故不能因證人鄒玉芬記憶上稍有不同，而全然否定其證明力，告訴人所提
      出之現場照片，並不能證明被告二人有聯手毆打告訴人，且既有錄影帶可以翻
      拍成相片，告訴人明知錄影帶僅保存七日，卻故意不提出錄影帶拷貝之反面觀
      察，足以證明被告甲○○確實沒有毆打告訴人，及被告乙○○○確實因背面受
      攻擊，迴身時不小心造成告訴人頭部受傷之事實，又被告乙○○○是背後受告
      訴人攻擊，被告乙○○○在突然受攻擊，無法瞭解實際侵害之驚慌狀況，突然
      迴身反擊，屬於動物本能之自然反應，告訴人受傷輕微又僅止受一擊，被告乙
      ○○○之刑為應屬於刑法上之正當防衛行為，即屬不罰之行為等語為被告二人
      辯護。
  二、經查︰
  （一）右揭犯罪事實，業據告訴人指述︰於九十年十二月二十五日十六時許，因被
        告乙○○○誤會伊向管理員投訴被告乙○○○在騎樓擺設飲食攤，所設置之
        擋風塑膠帆布影響行人通行，以致引起誤會，並起口角，被告乙○○○當場
        手持點火槍指著伊罵是「討客兄大王」，伊立即上前拍被告乙○○○的肩膀
        並質問此話何意，被告乙○○○並無反應，但突然轉身將右手所持之點火槍
        往伊頭部左側處毆擊，被告甲○○此時亦突然轉身徒手握拳朝伊頭部左側打
        一拳，伊先生當時在店門前，見此狀趕忙過來但已來不及阻止等語甚詳。核
        與證人即告訴人之夫鄭順安在庭證稱：當時伊站在家門口信箱處，見被告乙
        ○○○背對告訴人，告訴人上前拍被告乙○○○肩膀，被告乙○○○突然轉
        身用瓦斯點火槍打告訴人頭部，之後被告甲○○也轉身以拳頭打告訴人頭部
        ，告訴人的頭部有流血等語相符（見偵查卷第二十五頁背面訊問筆錄）；復
        有證人即瑞隆派出所警員林瑞政在庭證稱：當時伊在附近拜訪店家，聽見外
        面爭執的很厲害，即以無線電呼叫值班員警到場處理，伊雖未看到毆打過程
        ，但伊有看到告訴人頭部有流血，且證人鄭順安有在場等語明確（見偵查卷
        第二十六頁及其背面訊問筆錄），及證人當時亦在現場之鄰居鄭文豪亦證稱
        ：伊當時有聽到吵鬧聲音有出來看，看到告訴人拿拖把及水潑被告二人，伊
        看到潑水後就進入店內，之後又聽到被告與告訴人之吵鬧聲，才又再出去看
        ，看到告訴人用手去拍被告乙○○○後頭部，乙○○○就轉身揮手，但伊看
        不清楚被告乙○○○手上的東西等語甚明（見偵查卷第二十七頁訊問筆錄）
        。
  （二）告訴人因此受有左頂額撕裂傷（零點五×一公分）、挫傷、擦傷出血、腦震
        盪之傷害，並於九十年十月二十五日急診、翌日即二十六日住院觀察治療，
        迄於三十一日出院，後續於九十一年一月二日、七日、八日、十四日、二十
        一日、二十五日、二月一日、八日及十五日均有回診治療等情，有高雄市立
        民生醫院開立之診斷證明書二紙在卷可稽，是不論前開診斷證明書之用途為
        何，告訴人確實是受有此傷害，及接受相關之診療，醫院即依法開立診斷證
        明書，被告二人均未爭執前開診斷證明書之真實性，堪認告訴人確實受有前
        開傷害及接受相關治療等情足以認定。並觀告訴人前開傷勢之位置係在頭頂
        額部左側處，如被告乙○○○以右手持點火槍在轉身時，如未特意高舉手部
        如何能傷及告訴人頭部左側處？又觀告訴人之傷勢情形，告訴人頭部左頂額
        處除有裂傷、擦傷外，並有腦震盪之情形，是如被告乙○○○如為不小心揮
        到，其力量應較輕，又怎會造成裂傷與擦傷之傷害，再者，僅以點火槍毆打
        ，顯還不足以造成告訴人頭部腦震盪之傷害，是告訴人另有遭外力毆擊始造
        成腦震盪之傷害等情堪以認定。
  （三）再者，告訴人在被告二人之攤位前與被告乙○○○爭執，且被告甲○○亦面
        向告訴人，並無背對告訴人煎魚之情形，亦有現場翻拍相片共二十幀附卷足
        憑。
  （四）另證人黃寶珠證稱：伊住在告訴人照相館隔壁，當時在店內幫忙，聽到外面
        吵罵聲，就出來看，看到告訴人去拍被告乙○○○的後頸部，其餘部分都沒
        看到，因伊頭部有開過刀，視力並不是很清楚，伊先生看得比較清楚等語，
        證人鄭文豪證稱：伊當時有聽到吵鬧聲音有出來看，看到告訴人拿拖把及水
        潑被告二人，看到潑水後就進入店內，之後又聽到被告與告訴人之吵鬧聲，
        伊又再出去看，看到告訴人用手去拍被告乙○○○後頭部，乙○○○就轉身
        揮手，但伊看不清楚被告乙○○○手上的東西，因距離有一段，伊當時注意
        看被告乙○○○與告訴人爭執，並未注意被告甲○○等語（均見偵查卷第二
        十六頁至第二十七頁訊問筆錄），是證人黃寶珠及鄭文豪二人均已證述明確
        未看到或未注意被告甲○○之情形，是證人黃寶珠、鄭文豪二人所證述不足
        為有利於被告甲○○之認定，辯護意旨所陳證人黃寶珠、鄭文豪所述係指被
        告甲○○未參與毆打告訴人之意思顯有誤會。證人鄒玉芬雖在庭證稱：是被
        告甲○○找伊到庭作證，當天被告二人與告訴人發生爭執，伊全程都在場，
        均有看到、聽到，伊在交完班後聽到外面有爭吵聲音才到外面，伊聽見是告
        訴人與被告乙○○○在吵架，但伊沒有聽見爭吵的內容，伊也沒有聽見被告
        乙○○○有罵告訴人，被告乙○○○與告訴人爭執時，被告乙○○○是站在
        其攤位前，告訴人則是站在照相館前，二人相隔約有一間店面的距離吵，之
        後告訴人先走到被告乙○○○攤位前潑水，並將水桶拿回店裡，後來告訴人
        有衝過來用手打被告乙○○○後頭部，被告乙○○○當時正要準備炒菜，右
        手拿著點火槍並轉身，被告乙○○○有將點火槍舉起來，但舉多高伊沒有辦
        法確定，被告乙○○○轉身轉得很大力，可能有碰到告訴人，但是碰到告訴
        人何處伊不確定，且告訴人拍被告乙○○○頭部時，被告甲○○在旁有阻止
        ，並護者被告乙○○○，以手圍著被告乙○○○，伊並沒有看到被告甲○○
        打告訴人，之後告訴人先生走到被告乙○○○攤位前，並將告訴人拉回去，
        之後情形伊就沒有看到等語，然被告甲○○陳稱：告訴人與被告乙○○○發
        生爭執，伊要阻擋已來不及，且伊當時右手拿者夾子在煎魚等語，被告乙○
        ○○亦陳稱：伊與告訴人發生爭執時，被告甲○○站在伊旁邊並沒有任何動
        作，且伊與告訴人爭執時，告訴人先生在其照相館前，並沒有到伊攤位前，
        且告訴人是自己走回照相館等語，是證人鄒玉芬先稱全程均在場有看到與聽
        到，但經訊問有關被告二人與告訴人爭執何事，即改稱完全未聽見爭執內容
        ，且所稱爭執過程有關告訴人拍打被告乙○○○時，被告甲○○在做何事，
        證人鄒玉芬稱被告甲○○以手圍著並護著被告乙○○○，但被告乙○○○及
        甲○○均稱無此情形，及有關告訴人與被告乙○○○發生爭執後，究竟如何
        離開，證人鄒玉芬證稱告訴人是由告訴人之夫鄭順安拉回去，但被告乙○○
        ○及甲○○均稱告訴人是自行走回其照相館，是證人鄒玉芬所為前開證詞先
        後不一，於告訴人與被告二人發生爭執時是否確實有在場，實不無疑義，即
        難遽以證人鄒玉芬所述為有利於被告二人之認定，均附此說明。
  （五）按正當防衛者，係指為防衛自己或第三人之權利，而對於現在進行中之違法
        侵害行為或攻擊行為所為之必要防衛，是構成正當防衛之要件之一，須為防
        衛之行為人主觀上出於防衛自己或他人權利或利益之意思，而實行防衛行為
        ，始得構成，否則行為人之行為因欠缺主觀合法要素，仍非屬正當防衛之行
        為，並不能阻卻違法，是被告乙○○○及辯護意旨均一再辯稱被告乙○○○
     是在轉身時不小心以點火槍打到告訴人等語，顯然被告乙○○○並無任何防
        衛意思，辯護意旨此部分所陳顯有矛盾，縱然被告乙○○○持點火槍毆打告
        訴人係故意為之，但當時告訴人僅係拍被告乙○○○，並無任何不法之侵害
        ，亦與正當防衛之要件不符。
  （六）綜前說明，被告二人前開所辯均係事後飾卸之詞，不足採信，被告二人傷害
        犯行明確，足堪認定。
參、按如以語言、文字、圖畫或動作，表示不屑輕蔑或攻擊之意思，足以對於個人在
    社會上所保持之人格及地位，達貶損其評價之程度者，即為侮辱。查「討客兄」
    為民間俗稱已婚婦女於婚姻關係外另有外遇之情，足以貶損告訴人在社會上之人
    格及地位，是被告乙○○○在得使特定之人或多數人得共見共聞之大樓騎樓前，
    用足以貶損告訴人在社會上所保持之人格及地位之「討客兄大王」言語辱罵告訴
    人，係犯刑法第三百零九條第一項之公然侮辱罪。又被告乙○○○、甲○○分別
    傷害告訴人之行為，均係犯刑法第二百七十七條第一項之普通傷害罪，並按共同
    正犯之意思聯絡，不限於事前有所謀議，即僅於行為當時有共同犯意之聯絡者，
    亦屬之，且其表示之方法，亦不以明示通謀為必要，即相互間有默示之合致，亦
    無不可（參閱最高法院七十三年台上字第二三六四號判例意旨），是被告乙○○
    ○及甲○○就前開傷害犯行間，事前雖無犯意聯絡，但於行為當時顯基於默示之
    合意，即有犯意之聯絡與行為之分擔，均為共同正犯。另被告乙○○○所犯前開
    公然侮辱罪及普通傷害罪間，犯意各別，罪名不同，應分論併罰之。爰審酌被告
    乙○○○並無前科，甲○○之素行尚可（所犯均不構成累犯），有台灣高等法院
    被告全國前案紀錄表二份在卷足按，被告二人因與告訴人間僅為瑣事即起口角爭
    執，進而以粗鄙言詞辱罵告訴人，及出手毆打告訴人之犯罪動機、目的、手段，
    告訴人所受傷害程度，及犯後迄今未達成和解等一切情狀，分別量處如主文所示
    之刑，並均諭知易科罰金之折算標準，及就被告乙○○○部分，定其應執行之刑
    ，及諭知易科罰金之折算標準。
肆、被告乙○○○持以毆打告訴人頭部之瓦斯點火槍一支，為被告乙○○○所有，且
    為供本件傷害犯罪所用之物，雖未扣案，惟亦未能證明已滅失，仍應依刑法第三
    十八條第一項第二款規定，併予宣告沒收。
據上論斷，應依刑事訴訟法第二百九十九條第一項前段，刑法第二十八條、第三百零
九條第一項、第二百七十七條第一項、第四十一條第一項、第三十八條第一項第二款
、第五十一條第六款，罰金罰鍰提高標準條例第一條前段、第二條判決如主文。
本案經檢察官周天畏到庭執行職務
中      華      民      國    九十二    年      一      月    二十四    日
                        臺灣高雄地方法院刑事第三庭
                            法    官  程克琳
右正本證明與原本無異。
如不服本判決，應於判決送達後十日內，向本院提出上訴狀。
                             書 記 官  梁瑜玲
中    華    民    國      九十二      年      一      月      二十四      日
【附錄本判決論罪科刑法條】
刑法第三百零九條第一項：
公然侮辱人者，處拘役或三百元以下罰金。
以強暴犯前項之罪者，處一年以下有期徒刑、拘役或五百元以下罰金。
刑法第二百七十七條：
傷害人之身體或健康者，處三年以下有期徒刑，拘役或一千元以下罰金。
犯前項之罪，因而致人於死者，處無期徒或七年以上有期徒刑，致重傷者，處
三年以上、十年以下有期徒刑。


司法院資訊處製作；財團法人民間司法改革基金會備份。
